臺灣彰化地方法院彰化簡易庭民事簡易判決
111年度彰簡字第240號
原      告  楊時創  
被      告  張天發  
訴訟代理人  張木能  
被      告  尤林燕飛

兼  上一人
訴訟代理人  尤福村  
被      告  張萬福  
            張萬吉  
兼  上二人
特別代理人  張美珠	  
上列當事人間分割共有物事件，本院於民國111年11月23日言詞
辯論終結，判決如下：
    主      文
兩造共有坐落彰化縣○○鎮○○段0000地號土地准予變價分割，所得
價金由兩造按如附表所示應有部分比例分配。
訴訟費用由兩造依如附表所示比例負擔。
    事實及理由
一、原告主張：坐落彰化縣○○鎮○○段0000地號土地（使用分區：
    特定農業區、使用地類別：農牧用地，面積：63平方公尺，
    下稱系爭土地）為兩造共有，應有部分比例如附表所示，無
    不能分割原因，且共有人無法協議決定分割方法。而系爭土
    地屬於農業發展條例第3條第11款所稱耕地，倘若採原物分
    割，明顯不利於共有人有效利用系爭土地。為此，爰依民法
    第823條第1項、第824條第2項規定提起本件訴訟，請求將系
    爭土地變價分割。並聲明：如主文所示。
二、被告方面：
　㈠被告張天發、張萬福、張萬吉、張美珠：原告之應有部分僅6
    分之2，竟要求變價分割，顯不符合土地法第34條之1第1項
    之規定，且系爭土地依據農業發展條例第16條第1項不得分
    割，當然不容許變相主張變價分割；系爭土地上有既成巷道
    存在，供公眾通行數十年，屬因使用目的而不能分割，且系
    爭土地是祖先留下來的土地，不同意變價分割，只想要分得
    各自應有部分持分面積就好等語。
　㈡被告尤福村、尤林燕飛：系爭土地是祖先留下來的土地，不
    同意變價分割，只想要分得各自應有部分持分面積就好等語
    。
　㈢均聲明：原告之訴駁回。
三、得心證之理由：
  ㈠原告主張系爭土地係兩造所共有，應有部分如附表所示，兩
    造無不分割之約定，復不能以協議定分割之方法，業據其提
    出土地登記第一類謄本、地籍圖謄本、使用現況照片為證，
    且為被告所不爭執，是認原告此部分之主張為真。
  ㈡按各共有人，除法令另有規定外，得隨時請求分割共有物。
    但因物之使用目的不能分割或契約訂有不分割之期限者，不
    在此限，民法第823條第1項定有明文。查，系爭土地上並無
    地上物或建物，有原告提出之現況照片在卷可稽，為被告不
    爭執，且系爭土地亦非既成道路乙節，有彰化縣政府111年6
    月21日府工管字第1110222558號函在卷可憑（本院卷第103
    頁），是原告自得依法提起本件訴訟請求分割共有物。復按
    土地法第34條之1第1項所稱之處分，不包含分割行為在內（
    最高法院74年度台上字第2561號判決意旨參照）。則原告基
    於系爭土地共有人之法律地位，雖未得其他共有人全體同意
    ，或得超過應有部分合併逾三分之二以上之共有人之同意，
    仍得提起分割共有物訴訟，被告張天發、張萬福、張萬吉、
    張美珠上開稱原告提起本件訴訟不符合土地法第34條之1第1
    項之規定等語，應係對該規定有所誤解，併此敘明。
  ㈢按分割之方法不能協議決定，或於協議決定後因消滅時效完
    成經共有人拒絕履行者，法院得因任何共有人之請求，命為
    下列之分配：二、原物分配顯有困難時，得變賣共有物，以
    價金分配於各共有人，民法第824條第2項第2款前段定有明
    文。又按定共有物分割之方法，固可由法院自由裁量，但仍
    應斟酌各共有人之意願、共有物之性質、價格、分割前之使
    用狀態、經濟效用、分得部分之利用價值及全體共有人之利
    益等有關情狀，定一適當公平之方法以為分割。經查：
　⒈系爭土地為特定農業區之農牧用地，面積僅63平方公尺，有
    土地登記第一類謄本在卷可稽（本院卷第33頁），是系爭土
    地屬農業發展條例第3條第11款規定之耕地，且原告係於111
    年間拍賣取得其應有部分，其關係屬農業發展條例修正施行
    後之共有關係，不得依該條例第16條第1項第3款之規定辦理
    分割，而本院復查無系爭土地有符合農業發展條例第16條第
    1項第1、2、4至7款之情事，可見系爭土地並無法以原物分
    配方式予以分割。
　⒉按共有耕地整筆變賣，以價金分配共有人，並不發生農地細
    分情形，應不在農業發展條例限制之列。是以共有耕地之共
    有人請求採變賣共有物分配價金之分割方法，並非不得准許
    （最高法院64年台上字第420號、90年度台上字第685號判決
    意旨參照）。因此，依前所述，系爭土地固不得原物分配，
    然仍得以變價方式予以分割，而使未細分之系爭土地的經濟
    價值得以繼續充分發揮；又參酌民法第824條第7項規定，可
    知倘採變價分割（即變賣共有物）時，各共有人若有意取得
    系爭土地之完整所有權，自得在變賣程序參與競標，買回系
    爭土地。縱係共有人以外之人所得標，系爭土地之共有人，
    仍得以相同條件優先承買，此能顧及共有人中有保有系爭土
    地意願者之利益。且變價拍賣交由市場競價決定系爭土地之
    價值，能公平顧及本件共有人全體利益。故本院認以原告方
    案分割系爭土地應屬妥適，而為可採之分割方法。
四、綜上所述，原告依民法第823條第1項、第824條第2項規定，
    起訴請求依原告方案分割系爭土地，為有理由，應予准許，
    爰判決如主文第1項所示。
五、按共有人自共有物分割之效力發生時起，取得分得部分之所
    有權。應有部分有抵押權或質權者，其權利不因共有物之分
    割而受影響。但有下列情形之一者，其權利移存於抵押人或
    出質人所分得之部分：一、權利人同意分割。二、權利人已
    參加共有物分割訴訟。三、權利人經共有人告知訴訟而未參
    加。前項但書情形，於以價金分配或以金錢補償者，準用第
    881條第1項、第2項或第899條第1項規定，民法第824條之1
    第1、2、3項分別定有明文。關於抵押權移存於抵押人所分
    得部分，祇要符合民法第824條之1第2項但書各款規定，應
    屬法律規定之法定效果，無庸當事人為任何聲明，縱有聲明
    ，法院亦無庸於判決主文內諭知，僅於判決理由中說明已足
    。查本件受告知人中租迪和股份有限公司為系爭土地之抵押
    權人，有土地登記謄本在卷可稽，本院已將本件訴訟告知受
    告知人，然受告知人並未聲明參加訴訟，亦未到場或以書狀
    表示意見，揆諸前揭規定，受告知人對抵押人所得行使之價
    金分配請求權，有權利質權存在，附此敘明。
六、本件事證已臻明確，兩造其餘攻擊防禦方法及證據，核與判
    決結果不生影響，爰不一一論列，併此敘明。
七、本件為分割共有物事件，兩造本可互換地位，而分割方法係
    由法院依法裁量，不受當事人主張拘束，本院審酌上情，認
    倘由一造負擔全部訴訟費用顯失公平，爰依民事訴訟法第80
    條之1規定，諭知如主文第2項所示。
中　　華　　民　　國　　111 　年　　12　　月　　7 　　日
    　　　　　   彰化簡易庭  法    官  簡鈺昕
以上正本係照原本作成。
如不服本判決，應於送達後20日內，向本院提出上訴狀並表明上
訴理由，如於本判決宣示後送達前提起上訴者，應於判決送達後
20日內補提上訴理由書（須附繕本）。　
中　　華　　民　　國　　111 　年　　12　　月　　7 　　日
                              書 記 官  梁高賓
附表：彰化縣○○鎮○○段0000地號土地共有人之應有部分及訴訟費用負擔之比例     編號 共有人姓名 應有部分及訴訟費用負擔之比例  1 楊時創 2/6 2 張天發 1/4 3 尤福村 2/18 4 張萬福 公同共有1/4 5 張萬吉  6 張美珠  7 尤林燕飛 1/18